最高法院刑事判決                              八十八年度台上字第六五二八號
    上   訴   人  台灣高等法院台中分院檢察署檢察官
    上訴人即被告  甲○○
    選 任辯護 人  陳益軒律師
右上訴人等因被告偽造有價證券案件，不服台灣高等法院台中分院中華民國八十六年
十月二十四日第二審判決（八十六年度上訴字第七七號，起訴案號：台灣台中地方法
院檢察署八十五年度偵字第八四六號），提起上訴，本院判決如左：
    主  文
原判決撤銷，發回台灣高等法院台中分院。
    理  由
本件原判決認定上訴人甲○○因向王秀卿調借現款，為擔保債款之清償，意圖為自己
不法之所有，基於概括犯意，未徵得陳清泉之同意，意圖供行使之用，於民國八十三
年十二月二十三日，在台中市○○街三三八號七樓大風企管顧問股份有限公司（下稱
大風公司）內，偽造陳清泉署名於原判決附表編號三所示本票上，將陳清泉與自己及
郭淑娟並列為共同發票人，而偽造該本票，致生損害於陳清泉，並持以行使，交付王
秀卿收受；又因先前向王秀卿借款所簽付二張支票，屆期將無法兌現，為清償該借款
債務，意圖為自己不法之所有，竟又未徵得陳清泉同意，意圖供行使之用，於八十四
年一月十九日，在台中市○○街大風公司之宿舍，擅以陳清泉之名義，同時偽造陳清
泉署名於原判決附表編號一、二所示本票二張，將陳清泉與自己及洪進、張美華並
列為共同發票人，致生損害於陳清泉，並持以行使，交付王秀卿收受等情。因將第一
審論處上訴人意圖供行使之用而偽造有價證券罪刑之判決撤銷，改判論處上訴人連續
意圖供行使之用而偽造有價證券罪刑。固非毫無見地。
惟查：(一)有罪之判決書必須記載犯罪事實以示國家刑罰權之所由生，故其事實欄，須
將認定之犯罪事實及與罪刑適用法律有關之事項，詳確記載，然後於理由欄說明其所
憑之證據及認定之理由，以使事實與理由兩相適合，其所載事實理由與所宣告之主文
，尤必相互一致，方為適法。又刑法第三百三十九條第一項之詐欺罪，以詐得現實財
物為要件，同條第二項之詐欺罪，則以得財產上不法之利益前提。本件原判決認定上
訴人因向王秀卿調借現款，為擔保債款之清償，意圖為自己不法之所有及供行使之用
，冒用陳清泉名義，以陳清泉為發票人偽造原判決附表編號三所示本票，交付王秀卿
，又因向王秀卿借款所簽付之支票無法供兌，意圖為自己不法之所有及供行使之用，
冒用陳清泉名義，以陳清泉為發票人偽造原判決附表編號一、二所示本票，交付王秀
卿等情，然上訴人究竟有無詐得現款或得財產上不法之利益﹖上訴人詐得若干款項或
得何種財產上不法之利益﹖原判決事實欄並未詳確記載，遽對上訴人論以刑法第三百
三十九條第二項之詐欺罪，本院已無從為其適用法律是否適當之判斷；又原判決既認
上訴人於上開本票上偽簽陳清泉署押，係成立刑法第二百十七條第一項之偽造署押罪
，卻又於理由內載稱上訴人偽造署押，為偽造有價證券之一部，不另論罪，亦有前後
矛盾之可議。(二)以偽造之有價證券供作擔保或作為新債清償而借款，其借款之行為，
係行使有價證券以外之另一行為，其間有方法結果關係，固應論以詐欺罪之牽連犯；
然刑法第三百三十九條第二項之詐欺罪，係以得財產上不法之利益為要件。原判決認
定上訴人因先前向王秀卿借款所簽付之支票無法供兌，為清償該舊欠，冒用陳清泉名
義，以陳清泉為發票人偽造原判決附表編號一、二所示本票，交付王秀卿等情，但上
訴人原來之借款債務是否因此而免除﹖如不能免除，上訴人從何獲得財產上利益﹖如
何能謂其行為該當刑法第三百三十九條第二項詐欺罪之構成要件﹖即非無疑。又原判
決認定上訴人向王秀卿調借現款，冒用陳清泉名義偽造原判決附表三所示本票供作擔
保等情，如果無訛，上訴人所詐得者，究係現實款項﹖抑或財產上之利益﹖其行為是
該當於刑法第三百三十九條第一項之詐欺罪或同條第二項之詐欺罪﹖亦非無研求餘地
。凡此俱與認定上訴人之行為除觸犯偽造有價證券外是否另外牽連犯刑法第三百三十
九條第一項或第二項之詐欺罪，至有關係，自應予究明，原審未予詳酌慎斷，遽論以
刑法第三百三十九條第二項之詐欺罪，難謂無查證未盡及理由欠備之違法。以上諸端
，或為上訴意旨所指摘，或為本院得依職權調查之事項，應認原判決有撤銷發回更審
之原因。
據上論結，應依刑事訴訟法第三百九十七條、第四百零一條，判決如主文。
中      華      民      國    八十八    年     十一     月     十八     日
                              最高法院刑事第十庭
                                  審判長法官  陳  宗  鎮
                                        法官  劉  介  民
                                        法官  魏  新  和
                                        法官  孫  增  同
                                        法官  黃  正  興
      右正本證明與原本無異
                                              書  記  官
中      華      民      國    八十八    年     十一     月    二十四    日
